ACORDAO-COMPLETO-2551843

ACÓRDÃO 6016/2022 ATA 33/2022 - PRIMEIRA CÂMARA

VISTOS, relatados e discutidos estes autos em que se aprecia, nesta fase processual, embargos de declaração opostos por Lúcia Harumi Minami ao Acórdão 4488/2022-TCU-Primeira Câmara,
ACORDAM os Ministros do Tribunal de Contas da União, reunidos em sessão da Primeira Câmara, ante as razões expostas pelo Relator, em:
9.1. com fundamento no art. 34 da Lei nº 8.443/1992 c/c o art. 287 do RITCU, conhecer dos embargos de declaração opostos por Lúcia Harumi Minami, para, no mérito, rejeitá-los;
9.2. dar ciência desta deliberação à recorrente e ao órgão jurisdicionado.

Embargos de declaração opostos ao Acórdão 4.488/2022-1ª Câmara que considerou ilegal ato de aposentadoria emitido no âmbito da Fundação Nacional de Saúde.

Primeira Câmara

Fundação Nacional de Saúde.

3. Interessados/Responsáveis/Recorrentes:
3.1. Interessado: Lúcia Harumi Minami (XXX.314.399-XX).
3.2. Recorrente: Lúcia Harumi Minami (XXX.314.399-XX).

13.1. Ministros presentes: Walton Alencar Rodrigues (Presidente), Benjamin Zymler (Relator) e Jorge Oliveira.
13.2. Ministro-Substituto convocado: Weder de Oliveira.
13.3. Ministro-Substituto presente: Augusto Sherman Cavalcanti.

BENJAMIN ZYMLER

Ministro Benjamin Zymler.

Trata-se de embargos de declaração opostos por Lúcia Harumi Minami (peça 18) ao Acórdão 4488/2022-TCU-Primeira Câmara, cujos termos são os seguintes:
"VISTOS, relatados e discutidos estes autos, que tratam de ato inicial de aposentadoria emitido, no âmbito da Fundação Nacional de Saúde, em favor da Sra. Lucia Harumi Minami,
ACORDAM os Ministros do Tribunal de Contas da União, reunidos em sessão da Primeira Câmara, diante das razões expostas pelo Relator, com fundamento no art. 71, inciso III, da Constituição Federal e nos arts. 1º, inciso V, 39, inciso II, e 45 da Lei 8.443/1992, em:
9.1. considerar ilegal o ato de aposentadoria da Sra. Lucia Harumi Minami, recusando seu registro;
9.2. determinar à Fundação Nacional de Saúde que:
9.2.1. faça cessar, no prazo de 15 (quinze) dias, contado a partir da ciência desta deliberação, os pagamentos decorrentes do ato impugnado, sob pena de responsabilidade solidária da autoridade administrativa omissa, consoante disposto nos arts. 71, inciso IX, da Constituição Federal e 262 do Regimento Interno desta Corte;
9.2.2. dê ciência desta deliberação à interessada, alertando-a de que o efeito suspensivo proveniente da interposição de eventuais recursos, caso não providos, não a exime da devolução dos valores indevidamente percebidos após a notificação;
9.2.3. envie a esta Corte de Contas, no prazo de 30 (trinta) dias, por cópia, comprovante de que a interessada teve ciência desta deliberação;
9.2.4. apure, no prazo de 30 (trinta) dias, mediante a instauração do processo administrativo competente, os valores recebidos indevidamente pela interessada a título da parcela da VPNI do artigo 7º, parágrafo único, da Lei 10.483/2002, procedendo à reposição ao Erário, conforme disposto no enunciado 106 da Súmula desta Corte de Contas e no § 3º do art. 46 da Lei 8.112/1990;
9.3. determinar à Sefip que identifique e promova a audiência do gestor responsável pelo pagamento da rubrica judicial referente à parcela da VPNI do artigo 7º, parágrafo único, da Lei 10.483/2002, em razão da sua manutenção até os dias atuais, a despeito da pretensão deduzida em juízo ter sido rejeitada em todas as instâncias do Poder Judiciário;
9.4. esclarecer à unidade de origem, com supedâneo no art. 262, § 2º, do Regimento Interno, que a concessão considerada ilegal poderá prosperar mediante a emissão e o encaminhamento a este Tribunal de novo ato concessório, escoimado das irregularidades apontadas nestes autos."
2.	Sustenta a embargante a ocorrência de omissão na decisão embargada, haja vista que:
"[...] a decisão padece de omissão, eis que não se levou em consideração que a ação ordinária n° 5024740-46.2014.404.7000/JF/PR, em que se discute a manutenção do pagamento da vantagem em questão, ainda não transitou em julgado, de modo que, assim, pende discussão, na seara judicial, acerca do discutido nos autos epigrafados.
Inclusive, a despeito da manifestação do Ministério Público, de que se 'acompanhe o desfecho da ação ordinária 5024740-46.2014.404.7000/PR, que tramita na 1ª. Vara Federal de Curitiba e, caso se confirme o desfecho desfavorável à inativa, promova a exclusão da referida rubrica e encaminhe novo formulário à consideração pela Corte de Contas, por meio do sistema e-Pessoal', referido aspecto não foi considerado no decidido.
Por outro lado, também se verificou omissão na r. Decisão embargada, eis que não se levou em consideração que há decisão judicial proferida no Agravo de Instrumento n° 5011220-67.2014.404.0000/TRF-4 determinando a manutenção da vantagem do art. 7° da Lei n° 10.483/2002, sendo que essa decisão não foi reformada ou ainda cassada por decisão judicial superveniente, de modo que o comando ainda se mantém."
3.	Requer, ao final, o conhecimento e o acolhimento dos embargos declaratórios, atribuindo-se-lhes excepcionais efeitos infringentes, "a fim de que Vossas Excelências se manifestem expressamente acerca dos fatos (i) que a ação ordinária n° 5024740- 46.2014.404.7000/JF/PR, em que se discute a manutenção do pagamento da vantagem em questão, ainda não transitou em julgado, de modo que, assim, pende discussão, na seara judicia e (ii) que há decisão judicial proferida no Agravo de Instrumento n° 5011220- 67.2014.404.0000/TRF-4 determinando a manutenção da vantagem do art. 7° da Lei n° 10.483/2002, sendo que essa decisão não foi reformada ou ainda cassada por decisão judicial superveniente, de modo que o comando ainda se mantém".
	É o Relatório.

não há.

Procuradora-Geral Cristina Machado da Costa e Silva.

EMBARGOS DE DECLARAÇÃO. ALEGAÇÃO DE OMISSÃO NA DECISÃO EMBARGADA. VÍCIO INEXISTENTE. PRETENSÃO DE SE REEXAMINAR E SE REDISCUTIR A MATÉRIA DECIDIDA NOS AUTOS. IMPOSSIBILIDADE.

APOSENTADORIA (APOS)

Secretaria de Fiscalização de Integridade de Atos e Pagamentos de Pessoal e de Benefícios Sociais (Sefip).

De início, conheço dos presentes embargos declaratórios por estarem preenchidos os seus pressupostos legais e regimentais de admissibilidade.
2.	Quanto ao mérito, dispõe o caput do artigo 34 da Lei nº 8.443/1992 que "cabem embargos de declaração para corrigir obscuridade, omissão ou contradição da decisão recorrida".
3.	No mesmo sentido, o artigo 287 do RITCU estabelece que "cabem embargos de declaração quando houver obscuridade, omissão ou contradição em acórdão do Tribunal".
4.	Daniel Amorim Assumpção Neves, ao analisar os vícios que legitimam o ingresso dos embargos declaratórios no âmbito do processo civil, ensina, em relação à omissão, que:
"A omissão refere-se à ausência de apreciação de questões relevantes sobre as quais o órgão jurisdicional deveria ter se manifestado, inclusive as matérias que deva conhecer de ofício. Ao órgão jurisdicional é exigida a apreciação tanto dos pedidos como dos fundamentos de ambas as partes a respeito desses pedidos. Sempre que se mostre necessário, devem ser enfrentados os pedidos e os fundamentos jurídicos do pedido e da defesa, sendo que essa necessidade será verificada no caso concreto, em especial na hipótese de cumulação de pedidos, de causas de pedir e de fundamentos de defesa."
5.	Na espécie, consoante se extrai do relatório, alega a embargante a ocorrência de omissão na decisão embargada, por entender, em síntese, que a Ação Ordinária 5024740-46.2014.4.04.7000 ainda não transitou em julgado e que haveria decisão proferida no âmbito do Agravo de Instrumento nº 5011220-67.2014.4.04.0000, assegurando, atualmente, a manutenção da vantagem do art. 7º da Lei 10.483/2002.
6.	No tocante ao vício alegado, extrai-se da decisão embargada o seguinte:
"6.	Quanto à vantagem relativa ao parágrafo único do art. 7º da Lei 10.483/2002, extrai-se dos autos que, após a concessão da tutela antecipada pelo TRF da 1ª Região, que determinou ao órgão de origem que se abstenha de suprimir a referida vantagem, houve decisão de mérito julgando improcedente o pedido formulado pela interessada.
7.	Interposto recurso de apelação, houve a confirmação da decisão de primeiro grau pelo TRF da 1ª Região, por meio de acórdão assim ementado:
"ADMINISTRADOR. SERVIDOR. VPNI. ABSORÇÃO. POSSIBILIDADE. NÃO REDUÇÃO DOS PROVENTOS.
De acordo com o disposto na Lei nº 11.355/2006, a VPNI seria absorvida por ocasião do desenvolvimento no cargo, da reorganização ou reestruturação das Carreiras, da reestruturação de tabela remuneratória, concessão de reajustes, adicionais, gratificações ou vantagem de qualquer natureza.
Havendo aumento da GDPST, correto a absorção da VPNI sob exame.
Não havendo redução da remuneração não há o que prover."
8.	Contra o referido acórdão, sobreveio recurso especial dirigido ao Superior Tribunal de Justiça, o qual foi improvido, tendo a decisão transitada em julgado em 21/6/2021.
9.	Como se vê, a pretensão deduzida em juízo pela interessada, no sentido de ver reconhecida a continuidade da percepção da VPNI do artigo 7º, parágrafo único, da Lei 10.483/2002, vem sendo rejeitada em todas as instâncias, sendo certo que, após o julgamento da apelação, em 10/8/2016, não havia mais nenhum amparo judicial para o pagamento da vantagem, considerando-se que o recurso especial interposto não dispunha de efeito suspensivo.
10.	Nada obstante isso, a referida rubrica judicial vem sendo paga até os dias atuais.
11.	Desse modo, entendo ser o caso de se considerar ilegal o pagamento da referida parcela, cabendo a proposta de imediata supressão do seu pagamento e a realização de audiência do gestor de pessoal do órgão de origem, em razão da manutenção do pagamento da vantagem até os dias atuais.
 (...) "
7.	Como se vê, a Primeira Câmara deste Tribunal, acompanhando o voto condutor da minha lavra, entendeu, à unanimidade, que não há, atualmente, nenhum amparo judicial para o pagamento da vantagem, considerando-se que, após o julgamento da apelação, sobreveio recurso especial dirigido ao Superior Tribunal de Justiça, o qual foi improvido, tendo a decisão transitada em julgado em 21/6/2021.
8.	Não sem razão, fiz constar do item 9.3 do acórdão embargado o seguinte:
"9.3. determinar à Sefip que identifique e promova a audiência do gestor responsável pelo pagamento da rubrica judicial referente à parcela da VPNI do artigo 7º, parágrafo único, da Lei 10.483/2002, em razão da sua manutenção até os dias atuais, a despeito da pretensão deduzida em juízo ter sido rejeitada em todas as instâncias do Poder Judiciário;"  (grifos acrescidos) .
9.	Quanto à decisão proferida no Agravo de Instrumento 5011220-67.2014.4.04.0000, cumpre registrar que a perda da sua eficácia se deu tão logo houve o proferimento da sentença de improcedência do pedido formulado pela ora recorrente, a teor do disposto no art. 309, inciso II, do CPC:
"Art. 309. Cessa a eficácia da tutela concedida em caráter antecedente, se:
III - o juiz julgar improcedente o pedido principal formulado pelo autor ou extinguir o processo sem resolução de mérito."
10.	Fixada a premissa acima referida, não há que se falar na ocorrência do vício alegado na decisão embargada, pois ela se mostra coerente na solução das questões de fato e de direito conforme a premissa que foi adotada no julgamento, tendo sido, ainda, apreciadas todas as questões submetidas à deliberação deste Tribunal.
11.	Em verdade, verifica-se que as alegações deduzidas pelo parquet nos presentes embargos de declaração não se traduzem em vício inerente à decisão embargada, constituindo-se, sim, em verdadeiro error in judicando, pois questiona a premissa e a qualidade da análise empreendida pelo órgão julgador acerca dos elementos contidos no processo. Nesse sentido:
"Vícios de julgamento são entendidos como vícios de conteúdo da decisão impugnada e comumente identificados pela expressão latina error in judicando. Nessa espécie de causa de pedir o recorrente critica a qualidade da decisão, impugnando as considerações e conclusões judiciais. Trata-se de decisão injusta, porque diverge daquela que deveria ter sido proferida se o juízo tivesse considerado corretamente os fatos e aplicado adequadamente o direito.
O error in judicando pode ser fático, quando se impugna a situação fática estabelecida pelo órgão jurisdicional como sua base de decisão. Nessa espécie de alegação o recorrente procura demonstrar que houve uma equivocada determinação dos fatos, o que enseja uma crítica no tocante à valoração da prova. Por outro lado, o error in judicando pode ser jurídico, quando se impugna a aplicação do direito ao caso concreto, o que pode se dar pela demonstração de aplicação de norma inadequada ou ainda de norma adequada, mas com interpretação equivocada"  (in Daniel Amorim Assumpção Neves, ob. cit., p. 638) .
12.	Ocorre que, como é cediço, os embargos de declaração não se prestam à correção de eventuais erros havidos na apreciação da matéria, seja ele error in judicando ou error in procedendo. Assim sendo, as presentes razões recursais deduzidas pela recorrente somente poderão ser analisadas em eventual pedido de reexame, que é o recurso apropriado com devolutividade plena a ser interposto contra deliberações do TCU proferidas em processos que examinam atos de pessoal.
Ante o exposto, VOTO no sentido de que o Tribunal adote o Acórdão que ora submeto à deliberação deste Colegiado.
TCU, Sala das Sessões, em 20 de setembro de 2022.
BENJAMIN ZYMLER 
Relator